【裁判字號】    93,訴,242
【裁判日期】    950622
【裁判案由】    分割共有物
【裁判全文】
臺灣彰化地方法院民事判決  93年度訴字第242號
原      告  辛○○
訴訟代理人  Ａ○○
原      告  乙○○
訴訟代理人  丙○○
被      告  子○○
            庚○○
            甲○○○
            戌○○○
            寅○○○
            戊○○
            丁○○
            癸○○
            壬○○
上列9人共同
訴訟代理人  己○○    住彰化縣.
被      告  ｃ○○    住高雄市.
            申○○    住彰化縣.
            洪于捷即歐洪秀鴻
                      住彰化縣.
            宇○○    住彰化縣.
            Ｍ○○    住同上.
            Ｈ○○    住彰化.
            Ｋ○○    住同上.
            Ｐ○○    住彰化.
            Ｃ○○    住彰化.
            地○○○  住台中.
            Ｆ○○    住彰化.
            Ｅ○○    住台中.
            Ｄ○○    住彰化.
兼上列8人共同
訴訟代理人  Ｌ○○    住彰化縣.
被      告  丑○○○  住台北市○○○路○段84巷43號3樓
            Ｒ○○    住彰化.
            Ｑ○○    住彰化.
            Ｔ○○    住彰化.
            Ｓ○○    住同上.
兼上列5人共同
訴訟代理人  Ｚ○○○  住彰化縣.
被      告  ａ○○○  住屏東市.
            Ｊ○○    住同上.
            Ｉ○○    住同上.
            Ｇ○○    住屏東.
            亥○○    住台中市.
兼上列1人               樓之.
訴訟代理人  卯○○    住台中縣.
被      告  天○○    住同上
            Ｂ○○○  住彰化.
                        3樓.
            玄○○○  住彰化.
            Ｎ○○    住台北市○○路○段130巷10弄1號5樓
            ｅ○○    住彰化.
            Ｘ○○    住屏東.
            Ｙ○○    住彰化.
            ｂ○○    住同上.
            Ｕ○○    住同上.
            Ｖ○○    住同上.
            Ｗ○○    住同上.
            Ｏ○○    住彰化.
            黃○○    住彰化.
            ｄ○○    住彰化縣.
            宙○○    住彰化.
            姚樹      住台中.
            未○      住彰化縣.
                        32號.
            午○○    住彰化.
            酉○○    住同上.
            巳○○    住同上.
上列當事人間請求分割共有物事件，本院於民國95年6月8日言詞
辯論終結，判決如下：
    主  文
被告宇○○、Ｍ○○應就其被繼承人謝世明所遺坐落彰化縣伸港
鄉○○段第281地號、面積1740平方公尺土地，公同共有2分之1
辦理繼承登記。
被告Ｃ○○、地○○○、Ｆ○○、Ｄ○○、Ｅ○○應就其被繼承
人劉謝悅所遺坐落彰化縣伸港鄉○○段第281地號、面積1740平
方公尺土地，公同共有2分之1辦理繼承登記。
被告Ｚ○○○、丑○○○、Ｒ○○、Ｑ○○、Ｔ○○、Ｓ○○應
就其被繼承人謝金岸所遺坐落彰化縣伸港鄉○○段第281地號、
面積1740平方公尺土地，公同共有2分之1辦理繼承登記。
被告ａ○○○、Ｊ○○、Ｇ○○、Ｉ○○應就其被繼承人謝鶴年
所遺坐落彰化縣伸港鄉○○段第281地號、面積1740平方公尺土
地，公同共有2分之1辦理繼承登記。
被告卯○○、亥○○、天○○應就其被繼承人洪木枝所遺坐落彰
化縣伸港鄉○○段第281地號、面積1740平方公尺土地，公同共
有2分之1辦理繼承登記。
被告葉謝貴香、玄○○○、Ｎ○○、ｅ○○、Ｙ○○、謝桂攖、
ｂ○○、Ｕ○○、Ｖ○○、Ｗ○○、Ｏ○○、黃○○、ｄ○○應
就其被繼承人謝周月娥所遺坐落彰化縣伸港鄉○○段第281地號
、面積1740平方公尺土地，公同共有2分之1辦理繼承登記。
被告午○○、酉○○、巳○○、宙○○、姚樹叢、姚樹  、未○
、洪于捷即歐洪秀鴻應就其被繼承人辰○所遺坐落彰化縣伸港鄉
○○段第281地號、面積1740平方公尺土地，公同共有2分之1辦
理繼承登記。
兩造共有坐落彰化縣伸港鄉○○段281地號、面積1740平方公尺
土地，其分割方法如附圖所示：編號A部分面積291平方公尺，分
歸兩造按原應有部分之比例保持共有取得，作為道路使用；編號
B部分面積724平方公尺，分歸被告Ｌ○○、Ｈ○○、Ｋ○○、Ｐ
○○、ｃ○○、戊○○、丁○○、癸○○、庚○○、甲○○○、
戌○○○、寅○○○、申○○、洪于捷即歐洪秀鴻、子○○、壬○○、宇○○、謝家臻、Ｃ○○、地○○○、Ｆ○○、Ｄ○○、
Ｅ○○、Ｚ○○○、丑○○○、Ｒ○○、Ｑ○○、Ｔ○○、Ｓ○○、ａ○○○、Ｊ○○、Ｇ○○、Ｉ○○、葉謝貴香、玄○○○
、Ｎ○○、ｅ○○、Ｙ○○、謝桂攖、ｂ○○、Ｕ○○、Ｖ○○
、Ｗ○○、Ｏ○○、黃○○、ｄ○○、午○○、酉○○、巳○○
、宙○○、姚樹  、未○、卯○○、亥○○、天○○保持公同共
有取得；編號C部分面積161平方公尺分歸被告庚○○、甲○○○
、戌○○○、寅○○○、子○○、戊○○、丁○○、癸○○、亥
○○按原應有部分之比例保持共有取得；編號D部分面積282平方
公尺分歸原告乙○○取得；編號E部分面積282平方公尺分歸原告
辛○○取得。
訴訟費用由兩造按附表所示應有部分比例負擔。
    事實及理由
一、按訴狀送達後，原告不得將原訴變更或追加他訴。但該訴訟
    標的對於數人必須合一確定時，追加其原非當事人之人為當
    事人者，不在此限。民事訴訟法第255條第1項第5款定有明
    文。經查，坐落彰化縣伸港鄉○○段第281地號土地原共有
    人劉謝悅、謝周月娥、辰○於起訴前死亡，原告於訴狀送達
    後追加劉謝悅之繼承人地○○○、Ｆ○○、Ｄ○○、Ｅ○○
    為被告；追加謝周月娥之繼承人Ｏ○○、黃○○、ｄ○○、
    葉謝貴香、玄○○○、Ｎ○○、Ｙ○○、謝桂攖、ｂ○○、
    Ｕ○○、Ｖ○○、Ｗ○○為被告；追加辰○之繼承人宙○○
    、姚樹  、未○、午○○、酉○○、巳○○為被告，符合上
    開法條規定，自應准許。
二、除被告未○外，其餘被告均未於最後言詞辯論期日到場，核
    無民事訴訟法第386條各款所列情形，爰依原告之聲請，由
    其一造辯論而為判決，先予敘明。
三、原告起訴主張：
    坐落彰化縣伸港鄉○○段第281地號、地目建、面積1740平
    方公尺土地（下稱系爭土地）為兩造所共有，應有部分比例
    如附表所示。系爭土地原共有人謝世明於民國89年10月3日
    死亡，其繼承人被告宇○○、謝家臻迄未辦理繼承登記；原
    共有人劉謝悅於88年1月28日死亡，其繼承人被告Ｃ○○、
    地○○○、Ｆ○○、Ｄ○○、Ｅ○○迄未辦理繼承登記；原
    共有人謝金岸於91年6月23日死亡，其繼承人被告Ｚ○○○
    、丑○○○、Ｒ○○、Ｑ○○、Ｔ○○、Ｓ○○迄未辦理繼
    承登記；原共有人謝鶴年於85年12月16日死亡，其繼承人被
    告ａ○○○、Ｊ○○、Ｇ○○、Ｉ○○迄未辦理繼承登記；
    原共有人洪木枝於90年10月2日死亡，其繼承人被告卯○○
    、亥○○、天○○迄未辦理繼承登記；原共有人謝周月娥於
    90年11月19日死亡，其繼承人被告Ｏ○○、黃○○、ｄ○○
    、葉謝貴香、玄○○○、Ｎ○○、ｅ○○、Ｙ○○、謝桂攖
    、ｂ○○、Ｕ○○、Ｖ○○、Ｗ○○迄未辦理繼承登記；原
    共有人辰○於89年5月25死亡，其繼承人被告宙○○、姚樹
    叢、姚樹  、未○、洪于捷即歐洪秀鴻、午○○、酉○○、
    巳○○迄未辦理繼承登記，爰請求渠等辦理繼承登記。兩造
    就系爭土地並無因物之使用目的不能分割之情事，亦未有不
    分割之協議，而且就分割方法不能達成協議，爰依民法第
    823條第1項、第824條第2項規定，請求裁判分割等語。並聲
    明：(一)被告宇○○、Ｍ○○應就其被繼承人謝世明所遺系爭
    土地，公同共有2分之1辦理繼承登記。(二)被告Ｃ○○、地○○○、Ｆ○○、Ｄ○○、Ｅ○○應就其被繼承人劉謝悅所遺
    系爭土地，公同共有2分之1辦理繼承登記。(三)被告Ｚ○○○
    、丑○○○、Ｒ○○、Ｑ○○、Ｔ○○、Ｓ○○應就其被繼
    承人謝金岸所遺系爭土地，公同共有2分之1辦理繼承登記。
    (四)被告ａ○○○、Ｊ○○、Ｇ○○、Ｉ○○應就其被繼承人
    謝鶴年所遺系爭土地，公同共有2分之1辦理繼承登記。(五)被
    告卯○○、亥○○、天○○應就其被繼承人洪木枝所遺系爭
    土地，公同共有2分之1辦理繼承登記。(六)被告葉謝貴香、玄
    ○○○、Ｎ○○、ｅ○○、Ｙ○○、謝桂攖、ｂ○○、Ｕ○○、Ｖ○○、Ｗ○○、Ｏ○○、黃○○、ｄ○○應就其被繼
    承人謝周月娥所遺系爭土地，公同共有2分之1辦理繼承登記
    。(七)被告午○○、酉○○、巳○○、宙○○、姚樹叢、姚樹
      、未○、洪于捷即歐洪秀鴻應就其被繼承人辰○所遺系爭
    土地，公同共有2分之1辦理繼承登記。(八)兩造共有系爭土地
    准予依附圖所示方案分割。(九)訴訟費用由兩造按應有部分比
    例負擔。
四、被告庚○○、甲○○○、戌○○○、寅○○○、子○○、戊○○、丁○○、癸○○、亥○○均稱：同意分割，其等分別
    共有之部分，仍維持共有，對原告分割方案無意見，惟道路
    保留3公尺寬即可等語。
五、被告壬○○、Ｌ○○、Ｈ○○、Ｋ○○、Ｐ○○、Ｃ○○、
    地○○○、Ｆ○○、Ｅ○○、Ｄ○○、Ｚ○○○、丑○○○
    、Ｒ○○、Ｑ○○、Ｔ○○、Ｓ○○、姚樹  、卯○○均稱
    ：同意分割，對原告分割方案無意見，惟道路保留3公尺寬
    即可。
六、被告未○陳稱：對原告分割方案無意見。
七、被告ｃ○○、姚樹叢、洪于捷即歐洪秀鴻、宇○○、Ｍ○○
    、ａ○○○、Ｊ○○、Ｇ○○、Ｉ○○、天○○、葉謝貴香
    、玄○○○、Ｎ○○、ｅ○○、Ｙ○○、謝桂攖、ｂ○○、
    Ｕ○○、Ｖ○○、Ｗ○○、Ｏ○○、黃○○、ｄ○○、午○○、酉○○、巳○○、宙○○均未到庭陳述意見，亦未提出
    書狀作任何聲明或陳述。
八、原告主張系爭土地為兩造所共有，應有部分各如附表所示，
    而系爭土地並無因物之使用目的不能分割或契約訂有不分割
    期限之情形，且兩造無法協議分割之事實，已據其提出土地
    登記謄本、戶籍謄本、繼承系統表等件為證，且為被告所不
    爭執，是以原告依民法第823條第1項、第824條第2項之規定
    ，請求分割系爭土地，於法有據，應予准許。
九、按因繼承、強制執行、公用徵收或法院之判決，於登記前已
    取得不動產物權者，非經登記，不得處分其物權，民法第75
    9條定有明文。又分割共有物，性質上為處分行為，依民法
    第759條規定，共有不動產之共有人中有人死亡時，於其繼
    承人未為繼承登記以前，固不得分割共有物。惟原告如於本
    件訴訟中，請求死亡共有人之繼承人辦理繼承登記，並合併
    對繼承人及其餘共有人為分割共有物之請求，不但符合訴訟
    經濟原則，亦與民法第759條規定之旨趣無違（最高法院69
    年台上字第1012號判例意旨參照）。經查，系爭土地共有人
    謝世明已於89年10月3日死亡，被告宇○○、謝家臻為其繼
    承人；共有人劉謝悅已於88年1月28日死亡，被告Ｃ○○、
    地○○○、Ｆ○○、Ｄ○○、Ｅ○○為其繼承人；共有人謝
    金岸已於91年6月23日死亡，被告Ｚ○○○、丑○○○、Ｒ
    ○○、Ｑ○○、Ｔ○○、Ｓ○○為其繼承人；共有人謝鶴年
    已於85年12月16日死亡，被告ａ○○○、Ｊ○○、Ｇ○○、
    Ｉ○○為其繼承人；共有人洪木枝已於90年10月2日死亡，
    被告卯○○、亥○○、天○○為其繼承人；共有人謝周月娥
    已於90年11月19日死亡，被告Ｏ○○、黃○○、ｄ○○、葉
    謝貴香、玄○○○、Ｎ○○、ｅ○○、Ｙ○○、謝桂攖、ｂ
    ○○、Ｕ○○、Ｖ○○、Ｗ○○為其繼承人；共有人辰○已
    於89年5月25死亡，被告宙○○、姚樹叢、姚樹  、未○、
    洪于捷即歐洪秀鴻、午○○、酉○○、巳○○為其繼承人，
    則原告起訴請求分割系爭土地同時，併請求謝世明、劉謝悅
    、謝金岸、謝鶴年、洪木枝、謝周月娥、辰○之繼承人就其
    被繼承人所遺系爭土地之應有部分辦理繼承登記，尚無不合
    ，應准許之。爰判決如主文第1、2、3、4、5、6、7項所示
    。
十、按共有人因共有物分割之方法不能協議決定，而提起分割共
    有物之訴，應由法院斟酌共有物之性質、共有人之意願、全
    體共有人之利益、經濟效用等因素，秉持公平原則，而為適
    當之分配。查系爭土地之分割方法，原告主張之分割方案，
    除道路寬度外，被告均無反對者，而道路寬度原告主張預留
    6公尺寬，符合建築法規規定，應為可採，且原告方案與使
    用現狀大致相符，客觀上對各共有人復無不利之處，是本院
    審酌系爭土地使用現狀、共有人之意願、全體共有人之利益
    等一切情狀，認為以附圖所示方案分割，應屬適當。爰諭知
    系爭土地之分割方法如主文第8項所示。
十一、訴訟費用負擔之依據：民事訴訟法第78條、第80條之1、第
    85條第1項但書、第2項。
中    華    民    國    95    年    6    月    22    日
                  民事第二庭    法  官  施錫揮
以上正本係照原本作成。
如對判決上訴，應於判決送達後20日內向本院提出上訴狀。
中    華    民    國    95    年    6    月    22    日
                                書記官  蘇美苓
附表：
┌───────────┬────────┐
│共有人                │應有部分比例    │
├───────────┼────────┤
│庚○○                │135之1          │
├───────────┼────────┤
│甲○○○              │135分之1        │
├───────────┼────────┤
│戌○○○              │135分之1        │
├───────────┼────────┤
│寅○○○              │135分之1        │
├───────────┼────────┤
│辛○○                │36分之7         │
├───────────┼────────┤
│乙○○                │36分之7         │
├───────────┼────────┤
│子○○                │27分之1         │
├───────────┼────────┤
│戊○○                │405分之1        │
├───────────┼────────┤
│丁○○                │405分之1        │
├───────────┼────────┤
│癸○○                │405之1          │
├───────────┼────────┤
│亥○○                │27分之1         │
├───────────┼────────┤
│Ｌ○○、Ｈ○○、Ｋ○○│公同共有2分之1  │
│、Ｐ○○、ｃ○○、周全│（連帶負擔）    │
│德、丁○○、癸○○、周│                │
│武雄、甲○○○、洪周秀│                │
│蓮、寅○○○、申○○、│                │
│洪于捷即歐洪秀鴻、周登│                │
│旺、壬○○            │                │
│謝世明之繼承人：      │                │
│宇○○、謝家臻        │                │
│劉謝悅之繼承人：      │                │
│Ｃ○○、地○○○、劉銘│                │
│淇、Ｄ○○、Ｅ○○    │                │
│謝金岸之繼承人：      │                │
│Ｚ○○○、丑○○○、謝│                │
│阿撰、Ｑ○○、Ｔ○○、│                │
│Ｓ○○                │                │
│謝鶴年之繼承人：      │                │
│ａ○○○、Ｊ○○、謝文│                │
│君、Ｉ○○            │                │
│謝周月娥之繼承人：    │                │
│葉謝貴香、玄○○○、謝│                │
│明權、ｅ○○、Ｙ○○、│                │
│謝桂攖、ｂ○○、Ｕ○○│                │
│、Ｖ○○、Ｗ○○、謝阿│                │
│色、黃○○、ｄ○○    │                │
│辰○之繼承人：        │                │
│午○○、酉○○、巳○○│                │
│、宙○○、姚樹叢、姚樹│                │
│  、未○、洪于捷即歐洪│                │
│秀鴻                  │                │
│洪木枝之繼承人：      │                │
│卯○○、亥○○、天○○│                │
└───────────┴────────┘


司法院資訊處製作；財團法人民間司法改革基金會備份。
